臺灣高等法院臺南分院刑事裁定
110年度毒抗字第943號
抗  告  人
即  被  告  江佳明



上列抗告人因強制戒治案件，不服臺灣臺南地方法院110年度毒
聲字第1137號中華民國110年11月12日裁定（聲請案號：110年度
聲戒字第135號、110年度毒偵字第911號）提起抗告，本院裁定
如下：
    主  文
抗告駁回。
    理  由
一、本件抗告意旨略以：心理醫師只以簡單之談話內容及前科紀
    錄表來斷定戒治，繼而由法院裁定強制戒治，令抗告人即被
    告甲○○(以下稱被告)不服，未能達到政府提倡以病患來看待
    染毒之人，端憑心理諮商醫師訊問就足以影響判斷，處斷評
    估有無繼續施用毒品傾向，顯然不當。
二、原裁定意旨略謂：被告確因施用第一、二級毒品案件，經原
    審以110年度毒聲字第375號裁定送勒戒處所觀察、勒戒後，
    認有繼續施用毒品之傾向，有前開裁定書、法務部○○○○○○○○
    民國110年11月10日函檢附之有無繼續施用毒品傾向證明書
    、有無繼續施用毒品傾向評估標準紀錄表等可憑，堪認被告
    經觀察、勒戒結果，確有繼續施用毒品之傾向，檢察官聲請
    裁定令被告入戒治處所施以強制戒治，自無不合，應予准許
    。
三、按觀察、勒戒後，檢察官或少年法院（地方法院少年法庭）
    依據勒戒處所之陳報，認受觀察、勒戒人無繼續施用毒品傾
    向者，應即釋放，並為不起訴之處分或不付審理之裁定；認
    受觀察、勒戒人有繼續施用毒品傾向者，檢察官應聲請法院
    裁定或由少年法院（地方法院少年法庭）裁定令入戒治處所
    強制戒治，其期間為6個月以上，至無繼續強制戒治之必要
    為止，但最長不得逾1年，毒品危害防制條例第20條第2項定
    有明文。次按勒戒處所應注意觀察受觀察、勒戒人在所情形
    ，經醫師研判其有或無繼續施用毒品傾向後，至遲應於觀察
    、勒戒期滿之15日前，陳報該管檢察官或少年法院（庭），
    觀察勒戒處分執行條例第8條第1項亦定有明文。依據上開規
    定，受觀察、勒戒人有無繼續施用毒品之傾向，係由醫師研
    判。而關於有無繼續施用毒品傾向之評估標準，法務部已於
    民國110年3月26日以法矯字第11006001760號函修正頒布「
    有無繼續施用毒品傾向評估標準紀錄表」、「有無繼續施用
    毒品傾向評估標準評分說明手冊」，上開評分說明手冊載明
    判定之原則：「受觀察勒戒人入所後，經過2週時間的觀察
    、勒戒，由處所及醫療人員依據其各項紀錄、資料及觀察勒
    戒期間之行為表現，加以評分。在勒戒人入所4-6週後，可
    再做一次評估以做必要之評分修正。每一大項皆有靜態因子
    與動態因子。先以靜態因子分數評分，靜態因子分數總分在
    60分（含）以上為『有繼續施用毒品傾向』；60分以下，與動
    態因子分數相加，如果總分在60分（含）以上，為『有繼續
    施用毒品傾向』」，又評估標準紀錄表及說明手冊中「前科
    紀錄與行為表現」之第1題及第3題之計分方式修正如下(餘
    無修正)：㈠第1項「毒品犯罪相關司法紀錄」：計分方式修
    正為每筆(次)5分，總分上限為10分；㈡第3項「其他犯罪相
    關紀錄」：計分方式修正為每筆(次)2分，總分上限為10分
    。是被告有無「繼續施用毒品傾向」，係依具體個案之臨床
    實務及相關事證等情綜合判定，有其相當之專業依據及標準
    ，且涉及專門醫學，另衡酌強制戒治的目的，是為協助施用
    毒品者戒斷毒品的心癮及身癮，所為的一種保安處分類型，
    該評估標準是適用於每一位受觀察、勒戒處分之人，具一致
    性、普遍性、客觀性，並加以綜合判斷的結果，倘其評估由
    形式上觀察，無擅斷或濫權等明顯不當的情事，法院自應予
    以尊重。
四、經查：
㈠、被告前因施用第一、二級毒品，經原審法院以110年度毒聲字
    第375號裁定令入勒戒處所觀察、勒戒後，再經法務部○○○○○
    ○○○附設勒戒處所醫療人員依法務部矯正署110年3月26日修
    正後之評估標準評估被告有無繼續施用毒品之傾向，被告得
    分狀況為：　　
１、前科紀錄與行為表現部分合計35分：⑴毒品犯罪相關司法紀錄
    共7筆，每筆5分，因已逾得分上限，故以上限10分計算；⑵
    首次毒品犯罪年齡為20歲以下，計10分；⑶其他犯罪相關紀
    錄有5筆，每筆2分，得分10分；⑷入所時尿液毒品檢驗有一
    種毒品反應，計5分；⑸所內並無行為計0分。
２、臨床評估部分合計為37分：⑴有海洛因、安非他命類多重毒品
    濫用計10分；⑵有合法物質濫用，種類：菸、酒，每種2分，
    計4分；⑶使用方式有注射使用，計10分；⑷使用年數為超過1
    年，計10分；⑸無精神疾病共病計0分；⑹臨床綜合評估（含
    病識感、動機、態度、就醫意願），評定為輕度，計3分。
３、社會穩定度部分合計為5分：⑴工作：有全職工作，擔任臺電
    外包商，計0分；⑵家庭：無家人藥物濫用，計0分；⑶入所後
    無家人訪視，計5分；⑷出所後與家人同住，計0分。
㈡、故醫療人員依法務部矯正署新修正之有無繼續施用毒品傾向
    各項評估標準為上述評估後，被告之靜態因子得分69分，動
    態因子得分8分，總分合計77分，已逾60分，綜合判斷有繼
    續施用毒品傾向一情，有法務部○○○○○○○○110年11月10日南
    所衛字第11000108530號函及所附有無繼續施用毒品傾向證
    明書、有無繼續施用毒品傾向評估標準紀錄表等在卷可稽，
    堪認被告經觀察、勒戒後，確實仍有繼續施用毒品之傾向。
    而毒品危害防制條例規定強制戒治之目的，係因施用毒品成
    癮者，其心癮甚難戒除斷絕，致再犯率偏高，故有持續收容
    於戒治處所施以強制戒治之必要，是該條例第20條第2項，
    係屬強制規定，只需觀察、勒戒後，經評定受觀察、勒戒人
    有繼續施用毒品傾向者，檢察官即應聲請法院裁定令入戒治
    處所施以強制戒治。被告既有施用第一、二級毒品之事實，
    並由原審法院以110年度毒聲字第375號裁定送勒戒處所執行
    觀察、勒戒後，復經法務部○○○○○○○○附設勒戒處所依被告之
    臨床實務及具體事證，專業評估判定被告為「有繼續施用毒
    品傾向」，尚未戒除毒癮，則為降低其再次施用毒品之危險
    性，自有依法施以強制戒治之必要。
五、被告固質疑以其前科紀錄與醫師會談判斷其有無繼續施用毒
    品之傾向不合法令規定云云，然毒品危害防制條例第20條第
    2項本規定觀察、勒戒後，檢察官或少年法院（地方法院少
    年法庭）依據勒戒處所之陳報，認受觀察、勒戒人有繼續施
    用毒品傾向者，檢察官應聲請法院裁定或由少年法院（地方
    法院少年法庭）裁定令入戒治處所強制戒治，法務部亦為此
    訂有上述評估標準判斷被告是否有繼續施用毒品傾向，觀諸
    法務部所訂之標準，已將各項判斷基準客觀化、標準化及量
    化，去除人為偏頗不公因素之干擾，且於110年3月26日為因
    應毒品危害防制條例修正後將施用毒品之人盡量視為病患，
    著重給予矯治，而修正前科紀錄之評分佔比。再衡諸受觀察
    、勒戒者之毒品犯罪、首次毒品犯罪年齡或其他犯罪相關前
    科紀錄，客觀上反應出受觀察、勒戒者沾染毒品之種類、時
    間、毒癮程度、行為態樣、外在影響環境、可能誘發其他犯
    罪等情狀，自足以作為評估受觀察、勒戒者是否有繼續施用
    毒品傾向之標準，故將該等司法紀錄列為評分項目，並無不
    當，其重點亦非在於用過往犯罪紀錄處罰行為人，而係放在
    評估繼續治療、強制戒治之必要性認定。毒品施用者因具有
    病患性犯人特質，對其施以觀察、勒戒或強制戒治之保安處
    分，旨在於幫助施用毒品者戒除毒癮，處分之性質非為懲戒
    行為人，而係為消滅其再次施用毒品之危險性，採以觀察、
    勒戒方式戒除其身癮，及以強制戒治方式戒除其心癮之措施
    ，在評估有無繼續施用毒品傾向時，納入施用者前此之毒品
    等前案紀錄作為指標，通案列計一致但比重不同之分數（毒
    品紀錄每筆5分，其他前案紀錄每筆2分），再為個案上之統
    計與分數加總，並設有上限10分之限制，最後得出有繼續施
    用毒品傾向之結論而認施用者有強制戒治之必要，有其本質
    考量及合理之關聯性。更何況法務部○○○○○○○○附設勒戒處所
    所屬評估人員，就本件被告是否有繼續施用毒品傾向，所依
    據評估標準為法務部110年3月26日修正後之「有無繼續施用
    毒品傾向評估標準」，故毒品犯罪相關前科紀錄或其他司法
    紀錄之得分上限均為10分，超過則以10分計算，而非以修正
    前無上限限制之評估標準計算被告之前科紀錄，評估被告有
    無繼續施用毒品傾向，難認評估人員依此標準所評估之結果
    有流於恣意之虞。再者，由前述法務部制定之評估標準，可
    見評估項目已盡量具體化及量化，並委請具相關專業知識經
    驗人士，在被告執行觀察、勒戒期間依本職學識評估之前科
    紀錄與行為表現、臨床評估、社會穩定度等項所為之綜合判
    斷，具有科學驗證所得之結論，自得憑以判斷有無繼續施用
    毒品傾向之證明，則臺南看守所附設勒戒處所綜合評分者依
    個案臨床實務及具體事證，判定為「有繼續施用毒品傾向」
    ，依諸前揭說明，尚無不合，且由形式上觀察，並無擅斷或
    濫權等明顯不當之情事，法院即宜予尊重其行政職權之行使
    及專業之判斷。被告抗告意旨空言指摘評估結果及原裁定不
    當，尚非可採。
六、綜上所述，原審法院依憑臺南看守所附設勒戒處所按被告之
    臨床實務及具體事證綜合評分及判定被告「有繼續施用毒品
    傾向」，認定檢察官之聲請為正當，裁定被告應入戒治處所
    施以強制戒治，其期間為6個月以上，至無繼續強制戒治之
    必要為止，但最長不得逾1年，並無不合，被告執前詞提起
    抗告，經核均無理由，應予駁回。
七、依刑事訴訟法第412條，裁定如主文。　　　
中　　華　　民　　國　　110 　年　　12　　月　　7 　　日
                  刑事第六庭    審判長法　官  張瑛宗
                                      法　官  林逸梅
                                      法　官  李秋瑩
以上正本證明與原本無異。
不得再抗告。
　　　　　　　　　　　　　　　　　　　書記官　劉紀君　　
中　　華　　民　　國　　110 　年　　12　　月　　7 　　日